【裁判字號】    92,上易,1438
【裁判日期】    921231
【裁判案由】    詐欺
【裁判全文】
臺灣高等法院高雄分院刑事判決                  九十二年度上易字第一四三八號
    上  訴  人  台灣高雄地方法院檢察署檢察官
    被      告  乙  ○
    被      告  丙○○
右上訴人因被告等詐欺案件，不服台灣高雄地方法院九十二年度易字第一七三六號中
華民國九十二年九月十二日第一審判決（起訴案號：台灣高雄地方法院檢察署九十一
年度偵字第八九四四號），提起上訴，本院判決如左：
    主  文
上訴駁回。
    理  由
一、甲訴意旨略以：(一)乙○與丙○○二人基於共同意圖為自己不法所有之犯意聯絡，
    以乙○之名義於民國（下同）八十六年十一月十八日招募互助會，每會金額新台
    幣（下同）三萬元，共三十八會中，戊○○參加一會，八十九年七月十八日為被
    告等二人冒名標得，丙○○遂簽發支票金額一百一十萬元，發票日為九十年二月
    二十一日以支應，惟該支票未兌現，後另簽發玉山銀行鳳山分行支票三紙，發票
    日分別於九十年十月二十八日，三十萬元一紙，九十年十二月三十日，三十萬元
    一紙，九十一年二月二十八日，五十萬元一紙，嗣屆期丙○○屆期後全部遭退票
    ，始為戊○○得知上情。(二)又乙○、丙○○父女二人明知前已於九十年一月間向
    翁明路借款達五百餘萬元後，並由丙○○以位於高雄縣大寮鄉○○段五七八地號
    等土地向其設定抵押作為擔保，已確無資力，復於九十年一月一日起以召募每會
    為五萬元之民間互助會，實際上並無其他會員加入之幽靈會，並採內標制，共計
    十二會，開標日於高雄市○○區○○路四八號開標，並向丁○○、戊○○夫婦謊
    稱資力良好後，招募加入合會，致丁○○、戊○○陷於錯誤後，不疑有他，加入
    一會，並由乙○與丙○○輪流收取會款，詎乙○、丙○○二人明知該會並無其他
    會員，竟由乙○或丙○○於開標日之不詳日期上，於標單上多次填寫有會員投標
    之標金，冒充有其他會員得標後，向丁○○、戊○○收取會款，致二人陷於錯誤
    而連續交付會款達七期後，共計三十五萬元後，直至九十年七月一日，戊○○親
    自到現場標會，並書寫標金一萬三千元後，乙○復稱有人以一萬四千五百元標得
    ，不讓戊○○得標，隨後於九十年八月一日即宣布止會，嗣經丁○○、戊○○夫
    婦一直催討會員名單，乙○、丙○○均無法交付，丁○○、戊○○夫婦始知受騙
    。因認被告乙○、丙○○共同觸犯刑法第三百三十九條第一項之詐欺取財罪嫌。
二、甲訴意旨認被告乙○、丙○○二人觸犯刑法第三百三十九條第一項之詐欺取財罪
    嫌，係以：(一)告訴人於偵查中指述：「被告告訴我說他已標取，當時他跟我說要
    給我二萬元利息，但只給我一萬元」等語，若真如被告所言係屬借款，被告亦應
    先將得標款項交與告訴人後，事後以現金方式向其借款，然被告先將會款取得後
    ，事後才開立支票，告訴人雖因業經被告已將會款取走後，始收取部分利息，亦
    無解冒標犯行，參以被告乙○於八十九年間資力即有困難，並分別以丙○○、翁
    忠誠之土地設定抵押，此均有土地登記謄本在卷可查，被告乙○當時因無資力，
    進而冒標之動機已然明顯，是上開合會被告於八十九年七月份有冒標並將死會會
    款取走，事後再由丙○○開立支票以逃避追償一情無誤，告訴人指述自屬可採；
    (二)對於招募事實上無其他會員之幽靈互助會之情，業據告訴人丁○○、戊○○指
    述甚詳，而被告乙○、丙○○二人之資力在九十年一月時，已週轉不靈，業據證
    人翁明路證述無訛，並有以翁明路為第二順位抵押權人之建物登記謄本在卷可證
    ，被告等二人無法提出上開互助會會員名單以供查證，亦未聯絡互助會之會員到
    場，告訴人指訴為可信，顯見被告乙○、丙○○二人於招募互助會之初，根本無
    合會之會員存在，該會係屬空會，被告等二人有不法所有之意圖至為明顯，該互
    助會會員自始即只有告訴人丁○○、戊○○夫婦，被告乙○、丙○○以製造幽靈
    會員，並冒標幽靈會員之互助會之詐術，詐取丁○○、戊○○夫婦會款之詐欺犯
    行已然明確；被告丙○○事前提供票據，並以土地供作擔保，參以與乙○二人輪
    流收取會款，此均據告訴人到庭指述明確，渠等有共同犯意聯絡，已然明顯等情
    為論據。訊據被告乙○、丙○○均坦承有前揭互助會，及該互助會於九十年八月
    一日宣告止會等情坦承不諱，惟均否認冒標及詐欺之犯行，均辯稱：「我欠錢願
    意還錢。我欠他會款及借款共二百六十一萬五千元，其中借款是一百六十萬元，
    其餘是會錢。」等語。另丙○○另辯稱：未參與其父所招集之互助會會務。
三、按犯罪事實應依證據認定之，無證據不得認定犯罪事實，又不能證明被告犯罪者
    ，應諭知無罪之判決，刑事訴訟法第一百五十四條第二項、第三百零一條第一項
    分別定有明文。又認定犯罪事實所憑之證據，雖不以直接證據為限，間接證據亦
    包括在內，然而無論直接或間接證據，其為訴訟上之證明，須於通常一般之人均
    不致有所懷疑，而得確信為真實之程度者，始得據為有罪之認定，倘其證明尚未
    達到此一程度，而有合理之懷疑存在而無從使事實審法院得有罪之確信時，即應
    由法院為諭知被告無罪之判決；而告訴人之告訴，係以使被告受刑事訴追為目的
    ，是其陳述是否與事實相符，仍應調查其他證據以資審認，最高法院七十六年台
    上字第四九八六號、五十二年度台上字第一三００號分別著有判例可資參照。再
    按刑法第三百三十九條詐欺罪之成立，以意圖為自己或第三人不法所有，以詐術
    使人將本人或第三人之物交付或行為人因而得財產上之不法利益為要件，如行為
    人並未施用詐術，或其所用方法不能認係詐術，亦不致使人陷於錯誤，即均與該
    條之構成要件有間（最高法院四十六年度台上字第二六０號判例參照），而民事
    債務當事人間，若有未依債務本旨履行給付之情形，在一般社會經驗而言，原因
    非一，因不可歸責之事由無法給付，或因合法得對抗他造主張抗辯而拒絕給付，
    其至債之關係成立後，始行惡意遲延給付，皆有可能，非必出於自始無意給付之
    詐欺犯罪一端，而刑事被告本無自證無罪之義務，苟無足以證明其在債之關係發
    生時，自始即具有不法所有意圖之積極證據，縱使被告就所負債務，惡意違約或
    不為履行，仍僅係被告應負民事上債務不履行責任，在別無積極證據之情形下，
    自難違反刑事訴訟法第一百五十四條之規定，以被告單純債務不履行之狀態，推
    定被告自始即有不法所有之意圖而施用詐術。況刑法上詐欺罪之立法意旨，係以
    禁止於經濟行為中使用不當之方法得利為規範目的，而經濟行為亦因其行為本質
    及類型，而於交易領域中有其特有之行為特性，法律原則上固應保障交易之秩序
    ，惟於具體案例中，亦應顧及交易雙方為交易行為時，是否有具體情事，足認其
    違背正當之經濟秩序，而應予以制裁。否則，經濟行為本身原寓有不同程度之不
    確定性或交易風險，交易雙方本應自行估量其主、客觀情事及搜集相關資訊，以
    作為其判斷之參考，除具上開違反詐欺罪之具體情事外，非謂當事人之一方未依
    約履行責任，即應成立詐欺罪。
四、經查：
  (一)被告乙○於八十六年十一月十八日招募互助會，每會金額三萬元，共三十八會中
    ，戊○○參加一會，已據告訴人指訴甚詳，並為被告乙○自承在卷，且有互助會
    單一紙可證（見偵查卷第一三二頁），此部分之事實，應堪認定。
  (二)關於甲訴人所指被告等二人於八十九年七月十八日冒標戊○○會款之事實，雖迭
    據告訴人於警訊、偵查及審理中指述在卷。惟被告乙○、丙○○堅決否認有冒標
    會款之情事，被告丙○○辯稱：「（我）都沒有（代替父親乙○主持互助會之開
    投標並收取會款）」（見警卷第四頁）、「我完全不知道標會之事情，我僅知道
    我父親有叫我開票，再由我父親拿給對方」（見原審卷第二十三頁）等語，被告
    乙○辯稱：「第一會丁○○於八十九年十月十八日得標（得標金額已忘記），我
    當時因購買鳳農果菜市場攤位錢不夠，向他借得該筆會款，連同四個月的利息（
    利息二分、至九十年二月二十二日止）共新台幣一百一十萬元，開立高市三信灣
    子分社、翁忠誠的支票給他（帳號三○三四○、票號0000000）（見偵查
    卷第九頁），於到期日退票，我再開立丙○○玉山銀行、鳳山分行面額也是一百
    一十萬的支票三張（二張面額各三十萬元、一張面額五十萬元）換回該張退票，
    另開立一張土地銀行、三民分行、翁得富之帳號九五六之二、票號000000
    0、面額五萬元的支票補貼他的利息，沒有冒標會款，是經過戊○○同意將標得
    會款借我週轉的，我至今與他們仍有二百六十一萬元的會錢未釐清是事實。」（
    見警卷第一、二頁）、「（我）沒有（先標取會款之後再向他借錢的情事），會
    是由戊○○八十九年十月十八日標取，我們在九十年十月二十二日開票給他」（
    見偵查卷第五十八頁）、「會是我邀的，我沒有冒標，告訴人戊○○是在八十九
    年十月十八日由其本人寫標單標到的，地點是在我家，我再向他借錢」等語（見
    原審卷第二十二頁）。苟如甲訴意旨所謂「係八十九年七月十八日為被告等二人
    冒名標得，丙○○遂簽發支票金額一百一十萬元，發票日為九十年二月二十一日
    以支應，退票後另簽發玉山銀行鳳山分行支票三紙付之」，豈有既冒名標會，復
    即主動簽發不兌現之支票以支應而自行暴露行藏之理。本件並無證據足以證明被
    告等冒名標會及詐收會款之情事，自不能僅憑告訴人之指訴遽為不利於被告等之
    認定。證人賴展洋於本院審理中證稱：「我有參加被告招集三萬元的互助會，開
    標十次就倒會，我九十一年才參加的。：：：每次標會我都有到場，只有一次沒
    有到場。會務由乙○負責開標，標會時丙○○無在場會款亦交付乙○。每次標會
    約五、六個人到場，我自己有過參與標會，但我沒有標到會。（乙○有無冒標？
    ）我看沒有，因為都是那裡的人；我有聽到有會員打電話來標會。」等語。證人
    李煜樟於本院審理中亦證稱：「我自八十年開始跟乙○的互助會，未見丙○○替
    他父親開標，這十多年的會款都有準時交付，我有參加三萬元的會，我記得是第
    十一會倒會的。何以倒會不得而知。」、「我有時有去標，有時沒有去標，我去
    時沒有看過丙○○幫忙開標。」等語。依證人賴展洋、李煜樟上開證述內容觀之
    ，足以證明被告乙○曾招集互助會，及其均參與該互助會，開標均由被告乙○為
    之，被告丙○○不與焉，事後雖曾倒會，但被告乙○並無冒名標會之情事。證人
    劉國雄於本院審理中證稱：「曾由我太太劉曾善用我名義參加乙○招集之互助會
    ，均由太太處理，我未曾參與。」；證人劉曾善於本院審理中證稱：「會單由乙○交付，丙○○也有向我收過會錢。丙○○也有一、二次開標。只是最後一次及
    以前的會款共被倒四十多萬元，已調解成立，尚未清償完畢。未聞被告等二人冒
    標會款，我的會也沒被冒標。」各等語。亦屬不能證明被告等有冒名標會之情事
    。
  (三)告訴人於其指述被告於八十九年冒標會款後，仍參加被告乙○所招集之互助會三
    會一節，除迭據被告乙○供述在卷外，為告訴人所是認（見原審卷第二十四頁）
    ，如果告訴人之前互助會確遭被告乙○所冒標，其憤怒惟恐不及，衡情自不可能
    再度參加被告乙○新招集之互助會，雖告訴人又供稱：「被告是說開新會是為了
    要還我錢，所以我才又跟他的會共三次」云云（見原審卷第二十四頁），然如果
    如此，則其參加被告乙○招集之新互助會，目的應係為了受償取得所蒐集之首會
    款，其應繳之首會款，理應均由其直接截留，斷無先繳付被告乙○後再付予告訴
    人之理，若有不足，爾後之會款亦能由此抵充，斷無仍由告訴人自行繳納之理，
    且對於所參加之新互助會，必會急於競標，以免再被倒會，然對於該被告乙○新
    召開之三個互助會會款，告訴人卻供稱：「均以現金繳會款」等語（見原審卷第
    二十四頁），顯與常情有違，從而由告訴人於嗣後又參加被告乙○所召開之三次
    互助會並均有現金繳納會款等情觀之，其所為之指控顯非可信。
  (三)甲訴意旨指摘「若真如被告所言係屬借款，被告亦應先將得標款項交與告訴人後
    ，事後以現金方式向其借款」等語。然查，依民間互助會之借貸習慣，會首於會
    員得標後，本有收集會款交付得標會員之義務，但若此會款，會員與會首二人達
    成合致出借予會首，豈有再以迂迴之方式，返復交付之必要，此時會首於向其他
    會員收取會款後，已屬借款所得，至多僅交付借款憑證予得標之會員，即屬雙方
    各履行其交付會款與借貸之義務，此情形即屬民法第七百六十一條第一項觀念交
    付，甲訴人認必返復交付，不無誤會。
  (四)關於甲訴人所指被告等二人於九十年一月一日起，以招募每會為五萬元之民間互
    助會涉及詐欺部分之事實，雖亦據告訴人丁○○、戊○○指述在卷。惟被告等雖
    對於其於九十年一月間向翁明路借款五百萬元之事實坦承不諱，然本件互助會係
    於九十年一月一日即起會，而起會對會首而言，亦屬資金調借方式之一，嚴格而
    言，資力良好之人根本無招集互助會之必要，起會者常係欠缺資金者，有資力者
    常為被邀集之會員，茲告訴人長期參加被告乙○為會首之互助會，被告乙○如前
    所述於八十九年即積欠告訴人債款一百餘萬元，其資力狀況告訴人應知之甚稔，
    是其參加該互助會與否，應係告訴人自行審慎考量判斷所下之決定，自難謂係因
    被告乙○「謊稱資力良好」，施詐術而受騙參加互助會。
  (五)甲訴人指摘被告等自始無法提出該互助會單之資料，復未能邀會員到庭查證，顯
    見被告等二人於招募互助會之初，根本無互助會之會員存在，該會係屬空會等情
    ，惟查被告乙○於原審法院審理中已提出會員名單（非會單），除會首乙○（煌
    ）外，會員有陳月里（二會），林麗月（二會），吳秀娥（二會）、丁○○、陳
    金成、翁慧君、陳遠謀（二會），其中會員陳金成於原審審理時證稱：「（我）
    有參加被告乙○九十年一月一日所招之會）每會五萬元，共十二會，但我沒有拿
    到會單」、「（我）不認識（其他）會腳」、「我是在二月份時即標取」、「我
    打電話去要乙○代我標，標金約七、八千元，時間我不記得，會首是乙○」、「
    死會我共繳九會，（得標金）大約四十多萬元，取款是在鳳農市場向會首乙○拿
    現金」等語（見原審卷第二十三、二十六頁）。足見確有其他得標之會員，至於
    會單之書立，並非互助會成立必備之要件，未立會員名單交付各參加者，只要會
    首知之，能按時通知標會即無不可，各會員係信賴會首，而參與互助會，會員相
    互間並無任何權利義務關係，甲訴人謂既無會單即係無會員之空會，尚有誤會。
  (六)被告乙○自承積欠告訴人會款及借款共二百六十一萬五千元，其中借款是一百六
    十萬元，其餘是會錢。經核與卷附之票據未兌現之情相符。另乙○、丙○○父女
    二人於九十年一月間向翁明路借款達五百餘萬元後，並由丙○○以位於高雄縣大
    寮鄉○○段五七八地號等土地向其設定抵押作為擔保，有該土地登記謄本可證，
    足徵其欠缺資金，確有負債未償，但不能以此推定其必於標會之過程中冒名標會
    及詐收會款。被告與告訴人事後已成立和解，有高雄縣鳳山市調解委員會調解書
    可按，告訴人於本院審理時亦同此證述無異，並謂已履行完畢，益徵此係債務糾
    紛，不能以此認定係被告冒名標會及藉口邀會而詐欺。
  (七)刑法上詐欺取財罪之成立，在招攬互助會詐騙會款之場合，須於起會之前即有不
    法所有之意圖，且所謂以詐術使人交付，必須被害人因其詐術而陷於錯誤或利用
    被害人之錯誤而行詐，苟其所用之方法，不能認為詐術，亦不致使被害人發生錯
    誤，即無詐欺之可言，本件被告招集前開互助會後雖因而止會，然該會並非空會
    並確有其他會員得標已如前述，亦無證據可證被害人係因被告施以詐術而受騙入
    會，是亦不能以事後止會即認為被告涉有詐欺犯行。甲訴人所指被告以謊稱資力
    良好之詐術使告訴人受騙而參加並無其他會員之空會等情，並無確切事證。
    綜上所述，不能證明被告等有如甲訴人所指控之冒標會款及虛偽招會之犯行，自
    難遽以詐欺取財之罪相繩。
五、原審為被告等均無罪之判決，經核尚無不合，檢察官上訴意旨略以：「(一)被告確
    有冒告訴人之名標會，始會開立本票交告訴人供作清償。(二)告訴人事後又參加被
    告所招集之互助會，係因評量被告必係透過此機會集資及承作生意獲利以供償還
    。(三)被告以往招集互助會，均有『合會單』載明開標時間、會員名稱、聯絡方式
    、開標地點，被告所稱招集之五萬元互助會，則付闕如，足徵其實無招集民間互
    助會，係藉口招集互會而向告訴人詐收會款。」等語。指摘原判決不當，求為有
    罪之判決，並未提出確切事證以實其說，本件上訴為無理由，應予駁回。
據上論斷，應依刑事訴訟法第三百六十八條，判決如主文。
本案經檢察官彭南雄到庭執行職務。
中        華        民        國  九十二     年    十二    月  三十一   日
                              臺灣高等法院高雄分院刑事第四庭
                                  審判長法官  蕭權閔
                                        法官  陳吉雄
                                        法官  陳啟造
右正本證明與原本無異。
不得上訴。
                                  法院書記官  白蘭
中       華         民       國   九十三      年      一    月    二    日


司法院資訊處製作；財團法人民間司法改革基金會備份。
